臺灣士林地方法院刑事判決　　　　　　　　95年度自字第20號
自　訴　人　甲○○○
自訴代理人　陳德文律師
被　　　告　丁○○
選任辯護人　林雅君律師
上列被告因侵入住宅案件，經自訴人提起自訴，本院判決如下：
    主  文
丁○○無故侵入他人住宅，處罰金新臺幣壹仟元，如易服勞役，
以新臺幣壹仟元折算壹日。
    事  實
一、丁○○與甲○○○之女丙○○於民國89年初結縭，育有1 女
    ，並以甲○○○所有之臺北市○○○路○ 段170 巷6 弄16號
    6 樓房屋為住所，並由丁○○籌資裝潢。嗣丁○○、丙○○
    雙方家人因細故而起糾紛，致丁○○、丙○○感情亦生不睦
    ，2 人遂協議分居，丙○○且自95年3 月15日起，攜女至母
    親甲○○○位於臺北縣淡水鎮○○路105 巷6 號住所，與母
    親甲○○○、弟弟乙○○等人同住。詎甲○○○前已起意收
    回臺北市○○○路○ 段170 巷6 弄16號6 樓房屋，屢屢催逼
    丁○○騰空遷讓；丁○○則因暫有使用該址房屋之需，復認
    其亦已花費鉅資裝潢，遂因此與甲○○○迭生嫌隙，相互交
    惡，糾紛不絕，甲○○○並因此於95年4 月9 日上午10時30
    分許向臺北市政府警察局敦化南路派出所報案。丁○○得悉
    此情，亟欲與甲○○○理論，遂於95年4 月9 日晚間近9 時
    許，將其與丙○○所育女兒送返甲○○○臺北縣淡水鎮○○
    路105 巷6 號住宅，在附連環繞甲○○○上址住宅之庭院內
    將女兒交付予丙○○後，仍逗留不願離去，並以其行動電話
    撥打甲○○○上址住宅之室內電話2 次，欲入內求見，均遭
    甲○○○回絕。嗣丙○○進屋將門上鎖後，丁○○仍在外大
    聲喊叫，甲○○○之子乙○○開門欲制止丁○○，請其改日
    再訪，以免擾鄰。丁○○明知上址住宅之支配權人甲○○○
    拒其入內，至多僅同意其在附連圍繞之庭院暫留，詎仍於乙○○啟門之際，違背上址住宅管領權人甲○○○之意思，自
    門縫強鑽入內，嗣並不顧乙○○之制止，及甲○○○令其退
    去之要求，猶在住宅內逗留，致影響甲○○○住居之安寧。
    經甲○○○報警，經臺北縣政府警察局淡水分局竹圍派出所
    警員黃睿清到場處理，始隨員警離開現場。
二、案經甲○○○提起自訴。
    理  由
一、訊據被告丁○○坦承其與丙○○感情不睦分居，丙○○且暫
    居自訴人即丙○○之母甲○○○臺北縣淡水鎮○○路105 巷
    6 號住處，暨因自訴人即其妻丙○○之母甲○○○所有之臺
    北市○○○路○ 段170 巷6 弄16號6 樓房屋，與自訴人迭起
    爭執，自訴人復於95年4 月9 日上午報警，致被告於同日晚
    間近9 時許，將其與丙○○所育女兒送返甲○○○臺北縣淡
    水鎮○○路105 巷6 號住宅外交予丙○○後，仍進入自訴人
    上址住宅，復與自訴人之子乙○○拉扯，嗣自訴人即報警處
    理等情坦承不諱，惟矢口否認有何侵入住宅、或受退去之要
    求而仍留滯之犯行，辯稱：當晚伊原在屋外，係自訴人在電
    話中稱：「好，現在你進來交代房子的事要如何解決」，始
    由乙○○啟門讓其入內；嗣因乙○○令其退去，伊與乙○○
    相互拉扯，自訴人見狀恐生事端，始報警處理云云。經查：
  (一)被告上開坦認之事實，核與證人即到場處理之臺北縣政府警
    察局淡水分局竹圍派出所員警黃睿清、丙○○、乙○○所證
    相符；而自訴人確為臺北縣淡水鎮○○路105 巷6 號住宅之
    支配管領權人乙情，亦復有臺北縣淡水鎮○○路105 巷6 號
    建築改良物所有權狀1 紙在卷足稽，堪認被告此部分所供與
    事實相符。
  (二)被告固矢口否認有何侵入住宅或受退去之要求而仍留滯之犯
    行，惟被告於95年4 月9 日晚間近9 時許，將其與丙○○所
    育女兒送返自訴人臺北縣淡水鎮○○路105 巷6 號住處，在
    附連環繞自訴人上址住處之庭院內，將女兒交付予丙○○後
    ，仍逗留不願離去，嗣丙○○偕女進屋將門上鎖後，丁○○
    仍在外大聲喊叫，明知上址房屋之支配權人即自訴人拒其入
    內，仍於自訴人之子乙○○開門之際，違背自訴人之意思，
    自乙○○開啟之門縫強鑽入內；嗣並不顧乙○○之制止，及
    自訴人請其離去之要求，在屋內逗留，嗣經臺北縣政府警察
    局竹圍派出所員警黃睿清到場後，向其陳述案情後離去等情
    ，已分據證人乙○○、丙○○、黃睿清到庭證述在卷（參見
    本院96年3 月22日審判筆錄），互核且大致相符；況審酌被
    告手機當晚通聯記錄，確於短時間內連續於當晚8 時53分18
    秒、8 時54分44秒兩次撥打自訴人上址住宅室內電話2 次，
    亦有通聯紀錄1 紙在卷可按，堪佐證人丙○○、乙○○所證
    被告屢遭自訴人峻拒入內之情，則自訴人指訴被告侵入住宅
    在先，復受退去之要求而仍留滯等情，即非無憑。
  (三)被告固辯稱：當時係自訴人邀其入內，之所以當晚有兩通伊
    撥打至上址住處通聯紀錄，並非因自訴人拒其入內，而係因
    第1 通電話伊還未說明求見之來意，即遭自訴人掛斷，第2
    通始言及其入內商談之請求，自訴人始要其入內商談。惟待
    其入內後，自訴人說了一句：「看你房子的事要如何解決」
    後，乙○○即令伊出去。自訴人可能因見其與乙○○拉扯，
    恐肇生事端，遂報警處理，伊見自訴人報警後，為避免遭警
    誤認其確有侵入住宅之犯行，始留在現場云云。惟查：
  1.自訴人當晚已明確峻拒被告進入其上址住宅，其決意除間接
    經由丙○○向被告轉達，亦由自訴人直接告知被告，已據證
    人丙○○證稱：當晚被告抱女兒給伊後，伊先請女兒入內，
    被告則詢稱是否可以與自訴人談談；伊告知伊母親即自訴人
    甲○○○拒絕與其再談，被告聞言即撥打電話入內，仍為自
    訴人峻拒，被告遂又抬頭向樓上喊，伊見狀即轉身入內上鎖
    並上樓；嗣伊下樓時，即見被告、自訴人及乙○○三人在客
    廳，乙○○要被告出去，被告則坐在沙發上，一直說我們來
    談談，自訴人則稱：「不出去就請警察來處理」，並拿電話
    撥打110 報警等語（參見本院96年3 月22日審判筆錄第9頁
    至第10頁）；證人乙○○亦證稱：伊在樓頂上有看到被告撥
    打電話予自訴人甲○○○，自訴人當時並未要被告進入屋內
    ；後來伊見被告仍在院子內，想請被告回去，有事下次再說
    ，詎料伊將門打開一點點後，被告就鑽進來，稱是自訴人要
    其入內，伊即用手拉住被告手臂，請被告出去，自訴人稍後
    到場，亦要請被告出去，詎被告情緒激動，不願離去，伊始
    向自訴人稱：如果被告不出去，就請警察來，自訴人旋即報
    警處理等語（參見本院96年3 月22日審判筆錄），其等所證
    除具體明確外，互核且大致相符，均堪信憑。被告辯稱當時
    係得自訴人之同意進入住宅云云，已嫌無據。
  2.況且，自訴人當晚原峻拒被告進入住宅之情，原為被告所明
    知，又據其供明在卷（參見本院96年3 月22日審判筆錄第20
    頁），則自訴人何致旋即改變其決意？況當晚被告與乙○○
    之間，除因自訴人不允被告入內，因而於大門啟閉之際，2
    人相互拉扯外，與被告間別無其他爭執之事態存在，證人乙○○何有於自訴人同意與被告深談之後，進而違背母意，擅
    作主張，失禮逐客？益徵被告所辯與常情有違，並不可採。
  (四)綜上，本件事證明確，被告犯行洵堪認定，應依法論科。
二、按刑法第306 條第1 項之不法侵入住宅罪，所謂「無故」，
    係指無正當理由；稱「侵入」，係指未得有支配或管理權人
    之允許，擅自入內者而言。而該條之保護法益既在居住安寧
    之維護，不僅積極無故侵入他人住宅足以成罪，縱經支配或
    管理權人之允許入內，嗣經令其退去，而仍留滯者亦足以成
    罪。被告未經臺北縣淡水鎮○○路105 巷6 號住宅之支配、
    管領權人即自訴人甲○○○之允許，擅自入內，核其所為，
    係犯刑法第306 條第1 項之罪。被告無故侵入住宅之後，受
    退去之要求而仍留滯，並未擴大先行為所造成之法益侵害，
    自被告主觀而言，亦係基於單一入宅之行為決意，與先前得
    住宅之支配或管理權人之允許入內後，始受退去要求之情形
    迥異，是基於雙重評價禁止原則，被告既僅以同一行為侵害
    同一法益，刑法只有一次宣示其犯罪，且也只有一次處罰其
    行為的必要性，因認被告所為受退去之要求而仍留滯之後行
    為應不再另為評價，僅論以刑法第306 條第1 項之無故侵入
    住宅罪一罪。自訴人認被告侵入住宅以後，受退去之要求，
    仍留滯於宅內，分別構成刑法第306 條第1 項、第306 條第
    2 項後段之罪，兩罪應分論併罰云云，並不可採。
三、新舊法比較及法律之適用：按被告行為後，刑法於94年2 月
    2 日修正公布，95年7 月1 日施行，而刑法施行法亦於95年
    6 月14日增訂第1 條之1 。修正後刑法第2 條第1 項規定：
    「行為後法律有變更者，適用行為時之法律。但行為後之法
    律有利於行為人者，適用最有利於行為人之法律。」，係規
    範行為後法律變更所生新舊法律比較適用之準據法，於新法
    施行後，應適用修正後刑法第2 條第1 項之規定，為「從舊
    從輕」之比較（此條項規定，僅係新、舊法之比較適用之宣
    示性指導原則，並非實體刑罰法律，自不生行為後法律變更
    之比較適用問題）。經查：
  (一)新修正刑法係自95年7 月1 日起施行，在此之前，刑法分則
    編有關罰金刑之貨幣單位係銀元；且依刑法分則編應處罰金
    者，應適用罰金罰鍰提高標準條例第1 條、第4 條之規定，
    亦即應按各該具體條文制定或修正之先後，定其提高之倍數
    。惟刑法施行法增訂第1 條之1 ，於95年6 月14日經總統公
    布，並自同年7 月1 日起施行，該條規定：「中華民國94年
    1 月7 日刑法修正施行後，刑法分則編所定罰金之貨幣單位
    為新臺幣。94年1 月7 日刑法修正時，刑法分則編未修正之
    條文定有罰金者，自94年1 月7 日刑法修正施行後，就其所
    定數額提高為30倍。但72年6 月26日至94年1 月7 日新增或
    修正之條文，就其所定數額提高為3倍」，亦即自95年7 月1
    日起，刑法分則編所定罰金之貨幣單位，由原來之銀元改為
    新臺幣；且94年1 月7 日刑法修正時，刑法分則編未修正之
    條文定有罰金者，自95年7 月1 日起，有關罰金之數額提高
    為三十倍。揭櫫刑法施行法規範內容，本即包括規範刑法修
    正條文施行後所產生新舊法如何適用之問題，刑法施行法關
    於準據法有特別規定者，自應優先於刑法總則第2 條規定而
    為適用，而刑法施行法第1 條之1 既增訂於刑法施行法之規
    範體系內，並非增訂於刑法總則編內，再參照刑法施行法第
    1 條之1 之立法理由，即修正條文說明亦謂「考量新修正之
    刑法施行後，不再適用『現行法規所定貨幣單位折算新臺幣
    條例』，為使罰金數額趨於一致，避免衍生新舊法比較適用
    問題，以緩和實務適用法律之衝擊，爰於不變動罰金數額之
    前提下，規定第2 項如上」等語，依該條之立法目的，顯係
    基於解決新舊法比較適用所衍生問題而增訂該條規定以茲適
    用，則依體系解釋及目的解釋，刑法施行法第1 條之1 係新
    修正刑法第2 條之特別規定，而應優先適用；況本件被告涉
    犯刑法第306 條第1 項之侵入住宅罪，該罪定有罰金刑之處
    罰，其實質內容於刑法施行法第1 條之1 增訂前後，對於被
    告並無有利或不利之別，應依一般法律適用原則，適用裁判
    時之法律，即刑法施行法第1 條之1 之規定（最高法院95年
    11月7 日95年度第21次刑庭會議決議、臺灣高等法院95年度
    法律座談會決議亦同此意旨）。
  (二)又被告行為時之舊刑法第33條第5 款規定：「主刑之種類如
    左：五、罰金：1 元以上」，換算新臺幣後，為新臺幣3 元
    以上。惟被告行為後新刑法第33條第5 款係規定：「主刑之
    種類如下：五、罰金：新臺幣1,000 元以上，以百元計算之
    。」，經比較修正前、後關於科處罰金刑之最低刑度規定，
    自應以被告行為時之舊刑法較有利於被告。
  (三)又被告於行為時，刑法第42條第2 項前段規定：「易服勞役
    以1 元以上3 元以下，折算1 日。」；又被告行為時之易服
    勞役折算標準，業據修正前罰金罰鍰提高標準條例第2 條前
    段規定（已於95年5 月17日修正時刪除，於95年7 月1 日施
    行），就其原定數額提高為100 倍折算1 日，則本件被告行
    為時之易服勞役折算標準，應以銀元100 元（即新臺幣300
    元）以上300 元（即新臺幣900 元）以下折算1 日。惟95年
    7 月1 日修正公佈施行之刑法第42條第3 項前段規定：「易
    服勞役以新臺幣1,000 元、2,000 元或3,000 元折算一日」
    ，比較修正前、後之易服勞役折算標準，以修正後之規定，
    較有利於被告，此部分且不在整體比較適用之範圍（最高法
    院第21次刑事庭會議決議意旨參照）
  (四)是綜上說明，修正後之刑法第33條第5 款之規定並非較有利
    於被告，依修正後刑法第2 條第1 項前段之規定，此部分自
    應適用被告行為時即修正前之刑法規定論處。
四、爰審酌被告前無犯罪科刑之前科紀錄，有臺灣高等法院被告
    前案紀錄表1 紙在卷可憑，其與自訴人間現仍存有姻親關係
    ，暨被告因民事糾紛，卻遭自訴人報警處理，亟欲澄清，情
    急之下始有本件犯行，暨其所為雖已影響自訴人住家安寧，
    然其情節暨所生損害究屬輕微；被告雖未坦承犯行而執詞為
    辯，然至本院辯論終結前，終當庭對自訴人表示歉意（參見
    本院96年3 月22日審判筆錄第24頁）等一切情狀，量處如主
    文所示之刑，並依修正後刑法第42條第3 項規定，諭知易服
    勞役之折算標準。
據上論斷，應依刑事訴訟法第299 條第1 項前段，刑法第2 條第
1 項、第306 條第1 項、第42條第3 項前段，刑法施行法第1條
之1 ，判決如主文。
本案經檢察官洪三到庭執行職務。
中　　華　　民　　國　　96　　年　　4 　　月　　12　　日
                  刑事第六庭審判長法  官  李育仁
                                  法  官  姜麗香
                                  法  官  許辰舟
以上正本證明與原本無異。
如不服本判決應於判決送達後10日內向本院提出上訴狀。
                                  書記官  洪忠改
中　　華　　民　　國　　96　　年　　4 　　月　　12　　日
附錄本案論罪科刑法條之依據：
中華民國刑法第306條第1 項
（侵入住居罪）
無故侵入他人住宅、建築物或附連圍繞之土地或船艦者，處 1 年
以下有期徒刑、拘役或 3 百元以下罰金。
